臺灣高等法院臺中分院民事判決　　　　　 94年度上字第169號
上　訴　人　丙○○
被　上訴人　乙○○
　　　　　　甲○○
上列當事人間損害賠償事件，上訴人對於中華民國94年1月21日
臺灣臺中地方法院93年度訴字第2041號第一審判決提起上訴，本
院於94年7月12日言詞辯論終結，茲判決如下：
    主  　　文
上訴駁回。
第二審訴訟費用由上訴人負擔。
    事實及理由
一、上訴人主張：被上訴人乙○○原為中國集郵協會之理事長及
    中郵會務簡訊主編，被上訴人甲○○為中國集郵協會之法規
    會主任委員，並擔任中興郵學會出版之郵林月刊主編。民國
    （下同）89年7月23日中華集郵團體聯合會（以下簡稱郵聯
    會）召開第3屆第1次會員代表大會，並選出新任理事長王豐
    銓，同年8月5日假台北來來飯店舉行該會第2、3屆理事長交
    接，並擬於理事長交接後順便召開第1次臨時會員代表大會
    ，除了備有會員代表報到簽名冊供出席代表報到簽名外，另
    準備一份召開中華集郵團體聯合會第3屆第1次臨時會員代表
    大會請求書、聯署會員代表名單，作為會員代表簽名聯署之
    用。惟被上訴人乙○○等人以當初郵聯會通知召開的是會員
    代表大會，非臨時會為由而反對召開。嗣伊對於被上訴人乙
    ○○之意見，以一篇「敬復乙○○理事長」之文章發表於郵
    林月刊第231期（註：出版日期89年11月15日），內容除質
    疑被上訴人乙○○之主張，並提出上開召開臨時會員代表大
    會之請求書、聯署會員代表名單附於該篇文章，以為佐證。
    惟被上訴人乙○○對於伊發表之上開文章，未加以查證，基
    於公然誹謗伊之故意，發表「敬復丙○○先生有話要說」乙
    文，並刊登於中國集郵協會89年12月1日出刊的「會務簡訊
    」，內容為「吳先生所提出刊於郵林第231期24頁一則『召
    開中華集郵團體聯合會第3屆第1次臨時會員代表大會請求書
    、聯署會員代表名單』係出於偽造的，該份簽名是『出席人
    員報到』上端文字是後來補入的，屬於偽造文書，此可從非
    會員代表（丁天降先生等人）簽名其中即明真相，未見吳先
    生得自何人之手？偽造文書罪之成立，提供人即偽造者和行
    為人都要負責的，希望吳先生能否提出另一份『會員代表簽
    到單』用以證明事實，否則應及時發文更正，以免惹來是非
    。」等語。嗣後該篇文章又刊登於郵林月刊第234期（註：
    90年2月15日出版）。另中國集郵協會於92年4月20日在台北
    召開該會第34屆第13次理監事會議時，又作成決議並於決議
    中文明言上訴人「偽造文書」，該決議以被上訴人乙○○為
    理事長之名義作成函件，正本發給被上訴人甲○○委員，副
    本抄送內政部社會司及中華郵政股份有限公司，並將該函刊
    登於被上訴人甲○○主編之郵林月刊第261期（註：92年5月
    15日出版）第49頁，內容為「．．．至於丙○○另涉偽造文
    書一案，由理事長另行提起訴請偵辦。」等語。足見被上訴
    人二人明知伊並無偽造文書之行為，然竟發函內政部社會司
    及中華郵政股份有限公司，且公開刊登於郵林月刊，已侵害
    伊之名譽。爰依民法第184條、第185條、第195條第1項侵權
    行為之法律關係，提起本件訴訟。求為命：(1)被上訴人應連
    帶給付上訴人新台幣（下同）200萬元，及自起訴狀繕本送
    達翌日起至清償日止，按年利率5%計算之利息。(2)被上訴人
    應在中國時報、聯合報、自由時報、郵林月刊及中郵會務簡
    訊之第一版登刊如下之道歉啟事：「本人因未詳查緣由致於
    所發行之郵林月刊及中郵會務簡訊，連續刊登誹謗丙○○先
    生名譽之文章，現已釐清，茲特登報向丙○○先生道歉」3
    日。(3)准上訴人供擔保後得為假執行之判決。
二、被上訴人二人則以：被上訴人乙○○為文刊登於上開「會務
    簡訊」及郵林月刊第二三四期係對於上訴人發文刊登於郵林
    月刊第二三一期「敬復乙○○理事長」乙文之反駁。且上訴
    人提出之證二表格下面簽名之人，均非會員（代表），則被
    上訴人乙○○對上訴人提出之該件「召開中華集郵團體聯合
    會第三屆第一次臨時會員代表大會請求書、聯署會員代表名
    單」之真正存疑，亦屬合理。而被上訴人甲○○係以公正之
    立場，就上訴人之來文全稿照登，被上訴人乙○○來文反駁
    ，亦以全稿刊出，以求公平，何來誹謗上訴人名譽之有？至
    被上訴人乙○○將理監事會決議錄，副本抄送內政部等單位
    ，係內部行文慣例，嗣將該文發表於郵林月刊，與意圖散布
    於眾之情形不符。又本件被上訴人乙○○上文刊登於會務簡
    訊及郵林月刊第二三四期，係分別於八十九年十二月一日、
    九十年二月十五日，迄上訴人提起本件訴訟之九十三年八月
    六日已逾民法第一百九十七條二年之時效期間。至該92年4
    月20日召開之第34屆第13次理監事會議之決議內容，係授權
    被上訴人甲○○代表該會訴請究辦上訴人之偽造文書及妨害
    名譽等行為，乃屬郵會開會應行之會務運作，並將之刊登於
    郵林月刊，不能認係另一行為，且其中雖有指出上訴人偽造
    文書，由其另行提起告訴等則，是會議討論結果，並非另作
    一妨害上訴人名譽之行為，自與妨害名譽之構成要件不符，
    且與上開行為已罹於二年時效消滅不生影響。(二)八十九年八
    月五日在來來飯店開會之現場，並無電腦或打字設備，當日
    召開之第3屆第1次理事會簽到，是用簽字筆書寫，未知簽到
    簿上所謂「中華集郵聯合會第3屆第1次臨時會員代大會請求
    書、聯署會員代表名單」之打字從何而來。何況其中多達三
    分之一者非會員代表，確有可疑，因此乙○○認為上訴人刊
    於郵林月刊第231期之內容與事實不符，有偽造嫌疑，係屬
    正當自辯，應與妨害名譽之構成要件不符等語，資為抗辯。
三、原審審理後，斟酌兩造之主張及攻擊防禦方法之結果，認上
    訴人之訴為無理由。而為其全部敗訴之判決，駁回其在原審
    之訴，上訴人不服，提起上訴，聲明求為判決：(一)原判決廢
    棄；(二)被上訴人應連帶給付上訴人新台幣200萬元及自起訴
    狀繕本送達翌日起至清償日止，按年息百分之5計算之利息
    。(三)被上訴人應在中國時報、聯合報、自由時報、郵林月刊
    及中郵會務簡訊之第一版登刊如下之道歉啟事：「本人因未
    詳查緣由致於所發行之郵林月刊及中郵會務簡訊，連續刊登
    誹謗丙○○先生名譽之文章，現已釐清，茲將登報向丙○○
    先生道歉」3日及提供擔保後為假執行之判決。被上訴人則
    答辯求為駁回上訴人之上訴。
四、兩造不爭執之事實：
　(一)被上訴人乙○○原為中國集郵協會之理事長及中郵會務簡訊
  　主編，被上訴人甲○○為中國集郵協會之法規會主任委員，
    並擔任中興郵學會出版郵林月利主編。89年7月23日中華集
    郵團體聯合會（以下簡稱郵聯會）召開第3屆第1次會員代表
    大會，並選出新任理事長王豐銓，同年8月5日假台北來來飯
    店舉行第2、3屆理事長交接，原擬於理事長交接後順便召開
    第1次臨時會員代表大會，因被上訴人乙○○主張臨時會之
    召開程序不合表示反對而未召開，改開座談會。
  (二)被上訴人乙○○於89年12月1日出版之中郵會務簡訊及90年2
    月，被上訴人甲○○主編之第234期郵林月刊，指上訴人為
    文刊於郵林月刊第231期，所附載資料「中華郵聯會臨時會
    員代表大會請求書聯署會員代表名單」係屬偽造。
  (三)被上訴人於92年4月20日召開第34屆第13次理監事會議，作
    成決議，主要決議內容係針對上訴人所涉偽造文書乙情，授
    權中郵法規會主任委員甲○○代表中郵就上訴人妨害中郵及
    理事長名譽，訴請法院究辦。
五、兩造主要之爭執在於：
  (一)上訴人乙○○於89年12月1日於中國集郵協會出刊之會務簡
    訊所發表「敬復丙○○先生有話要說」文章內容中，就「吳
    先生所提出刊於郵林第231期24頁一則「召開中華集郵團體
    聯合會第3屆第1次臨時會員代表大會請求書、聯署會員代表
    名單」係出於偽造的，該份簽名是「出席人員報到」上端文
    字是後來補入的，屬於偽造文書．．．，」等語。及該篇文
    章又刊登於郵林月刊90年2月15日出版之第234期內容中；另
    中國集郵協會於92年4月20日在台北召開該會第34屆第13次
    理監事會議時，又作成決議並於決議中文明言上訴人「偽造
    文書」，副本抄送內政部社會司及中華郵政股份有限公司，
    並將該函刊登於被上訴人主編之郵林月刊第261期第49頁等
    行為，究為對上訴人之故意誹謗所為侵害名譽之行為，抑或
    對上訴人所發表文章為不實言論之反駁及自辯。被上訴人甲
    ○○係就上訴人之權與被上訴人乙○○之反駁為全稿照登，
    究係共同誹謗上訴人之行為，或僅係依來稿原文刊登以示公
    平之行為。
  (二)本件請求權時效是否消滅。被上訴人主張上文刊登於會務簡
    訊及郵林月刊第234期，係分別於89年12月1日、90年2月15
    日，迄上訴人提起本件訴訟之93年8月6日已逾民法第197條
    二年之時效期間。上訴人則主張：被上訴人最後一次誣指上
    訴人偽造文書乙節為92年5月間，上訴人於92年5月間知悉被
    上訴人等共同誣指上訴人偽造文書，迄於上訴人93 年8月6
    日提起本件損害賠償請求時，並未逾2年消滅時效期間。
六、法院之判斷：
　(一)關於時效是否消滅方面：按因侵權行為所生之損害賠償請求
  　權，自請求權人知有損害及賠償義務人時起，二年間不行使
    而消滅。自有侵權行為時起，逾十年者亦同。時效完成後，
    債務人得拒絕給付。民法第一百九十七條第一項、第一百四
    十四條第一項，分別定有明文。查本件係上訴人為「我也有
    話要說－敬復乙○○理事長」乙文（刊登於八十九年十一月
    十五日發行之「郵林月刊」第二三一期），致被上訴人乙○
    ○為文「敬復丙○○先生「有話要說」」乙文反駁，並刊登
    於由被上訴人乙○○（當時）擔任理事長八十九年十二月一
    日發行之中國集郵協會會務簡訊（即二○○○年（）第二
    期，雙月刊），及由被上訴人甲○○擔任總編緝（當時）九
    十年二月十五日發行之「郵林月刊」第二三四期（第三二頁
    ）等情，有卷附之郵林月刊第二三一、二三四期及中國集郵
    協會會務簡訊二○○○年（）第二期等三本可稽，並為兩
    造所不爭執，自堪可信為真實。觀諸前開「郵林月刊」第二
    三四期內容，可知上訴人為反駁被上訴人乙○○所發表「敬
    復丙○○先生「有話要說」」乙文，嗣已再為「再復乙○○
    理事長－勿信口開河」乙文，並同時刊登於「郵林月刊」第
    二三四期（第三三頁）。是以，至少於九十年二月十五日之
    時，上訴人早已知悉被上訴人乙○○著「敬復丙○○先生「
    有話要說」」乙文之內容（即包括上訴人所指原證二所謂「
    召開中華集郵團體聯合會第三屆第一次臨時會員代表大會請
    求書、聯署會員代表名單」）。故而，縱然上訴人所指被上
    訴人乙○○為文質疑原證二之代表名單係出於偽造，而侵害
    伊之名譽乙情屬實，則上訴人此部分損害賠償請求權，亦於
    九十二年二月十五日以後，即罹於時效甚明。然上訴人提起
    本件訴訟之時間係九十三年八月十一日，此有本件起訴狀上
    原審收文章所載日期可憑。依上說明，本件上訴人指被上訴
    人乙○○著「敬復丙○○先生「有話要說」」乙文，被上訴
    人甲○○刊登上開文章，侵害伊之名譽，據以損害賠償之請
    求，已罹於時效，被上訴人二人為時效之時辯，自屬可採。
    雖上訴人指稱：被上訴人復於九十二年四月二十日之理監事
    會議中作成決議指伊偽造文書，行文內政部且於翌月刊登於
    郵林月刊，用以誣指伊偽造文書，可見其最後誣指伊偽造文
    書之行為，乃在九十二年五月間，伊於九十三年八月六日提
    起本件訴訟，顯未逾二年云云，惟被上訴人等八十九年十二
    月一日、九十年二月十五日及九十二年四、五月間之各次行
    為，乃各自獨立，並且關於民事侵權行為「並無刑事法學上
    所謂基於概括犯意連續為同一行為之適用，且三次所為，時
    間長距二年以上，即於刑事概念上，亦難認其於八十九年十
    二月間即有概括之犯意存在，是三個乃各自獨立之行為，而
    非同一行為，即使該九十二年四、五月間之決議，行文事刊
    登於期刊行為所指上訴人所涉之偽造文書，乃包括其八十九
    年十一月間為文所附上述名單之事實，亦無從因此而認其九
    十二年二月十五日之行為延續至九十二年四、五月間，而使
    其時效不消滅。是上訴人據此主張時效未消滅云云，殊無可
    取。職是，上訴人指被上訴人上開八十九年十二月一日、九
    十年二月十五日所為，侵害其名譽之損害賠償請求權，既已
    罹於時效，上訴人以此為據，請求被上訴人予以賠償，並回
    復其名譽，為無理由，應予駁回。上訴人此部分之請求權既
    已罹於時效而消滅，則被上訴人所為上開文章之內容，是否
    確有侵害上訴人之名譽，即無庸再予審酌，併此敘明。
  (二)關於被上訴人九十二年四月間依中國集郵會決議行文及刊登
    期刊之所為是否侵害上訴人之名譽方面：
  　1.按因故意或過失，不法侵害他人之權利者，負損害賠償責
    　任。故意以背於善良風俗之方法，加損害於他人者亦同。
      違反保護他人之法律，致生損害於他人者，負賠償責任，
      民法第一百八十四條第一項前段、後段、第二項，分別定
      有明文。上開民法第一百八十四條第一項規定前、後兩段
      為相異之侵權行為類型。關於保護之法益，前段為權利，
      後段及第二項為一般法益。關於主觀責任，前者以故意過
      失為已足，後者則限制須故意以背於善良風俗之方法加損
      害於他人，兩者要件有別，請求權基礎相異，訴訟標的自
      屬不同（最高法院八十年度台上字第三七六０號判決要旨
      參照）。此即民法第一百八十四條規定係調和「行為自由
      」和「保護的權益」此兩個基本利益，區別不同的權益的
      保護，而組成侵權行為責任體系。被侵害者係他人權利時
      ，只要加害人具有故意或過失，即應依民法第一百八十四
      條第一項前段負損害賠償責任。其被侵害者，非屬權利時
      ，須加害行為係出於故意背於善良風俗方法（第一百八十
      四條第一項後段），或違反保護他人之法律（第一百八十
      四條第二項）時，被害人始得請求損害賠償。易言之，民
      法第一百八十四條第一項前段所保護的，限於權利，不及
      一般財產上之利益（純粹財產上損害、純粹經濟上損失）
      。一般財產上利益僅能依民法第一百八十四條第一項後段
      規定或第二項受到保護。立法者所以作此「區別性的權益
      保護」，係鑒於一般財產損害範圍廣泛，難以預估，為避
      免責任氾濫，特嚴格其構成要件，期能兼顧個人行為之自
      由。本此而論，民法第一百八十四條第一項前段、後段與
      同條第二項所保護之客體，固有差別。然上開侵權行為之
      責任成立要件，可歸納為構成要件（即指構成要件該當性
      ，組成因素包括行為、侵害權利或法益、造成損害及因果
      關係）、違法性、及故意或過失（僅係於民法第一百八十
      四條第二項情形時係推定過失，請求權人就此勿庸舉證而
      已，另第一百八十四條第一項後段須以背於善良風俗之手
      段），是為侵權行為的三層結構。
    2.次按稱名譽者，指人在社會上評價，通常指其人格在社會
      生活上所受的尊重。是稱侵害名譽者，指以言語、文字、
      漫畫或其他貶損他人在社會上的評價，使其受到憎惡、蔑
      視、侮辱、嘲笑、不齒與其往來。此即名譽之受侵害必有
      使人在社會上的評價之低落之程度，始足當之。本件上訴
      人以中國集郵協會於92年4月20日在台北召開該會第34屆
      第13次理監事會議時，作成決議並於決議中文明言上訴人
      「偽造文書」，該決議以被上訴人乙○○為理事長之名義
      作成函件，正本發給被上訴人甲○○，副本抄送內政部社
      會司及中華郵政股份有限公司，並將該函刊登於被上訴人
      甲○○主編之郵林月刊第二六一期（九十二年五月十五日
      出版）第四九頁，內容為「．．．至於丙○○另涉偽造文
      書一案，由理事長另行提起訴請偵辦。」等語（即原證六
      ），致伊名譽受損云云。惟細究上開函文之內容即說明一
      ，係載「(一)近來有署名丙○○者（非本會會員），在郵會
      刊物上，以意圖妨害本會及理事長之名譽為手段，一再投
      書郵會刊物，發表不正言論「以達妨害他人名譽信用為目
      的，顯然犯有刑法上妨害名譽等罪嫌，其犯罪行為現仍繼
      續中；(二)為預防該不法行為繼續進行，致損害社會公眾及
      郵會之安寧，案經本會於92年4月20日召開第13次理監事
      會決議通過，由全體理監事共同負擔訴訟費用，授權法規
      會主任委員甲○○先生代表本會，依法對丙○○提起民刑
      事訴訟，除訴請法院處以丙○○應得之罪外，並請求損害
      賠償。至於丙○○另涉嫌偽造文書一案，由理事會另行提
      起訴請偵辦」等語，乃指上訴人為文所為，已涉嫌妨害郵
      會及其理事長之名譽，為正視聽及郵會安寧，郵會決議對
      之訴訟理直，且對其另涉嫌偽造文書乙事，決議訴請偵辦
      ，而決議代表提起訴訟之人選，並知會相關之內政部社會
      司，中華郵政服務股份有限公司。察其用意，乃在維其權
      益，所指亦只及於上訴人涉嫌犯罪，應訴之司法，所為並
      未具體虛偽指摘上訴人有何不名譽之事實，本於理性第三
      人之客觀立場由該函之內容揆之，僅知上訴人與中國集郵
      協會間有互控害名譽等糾紛，該協會決議興訟聲討而已，
      尚難認上訴人社會上之評價因之貶損低落，依上開說明，
      尚難認上訴人之名譽已受侵害而受有損害。
七、綜上所論，本件上訴人依民法第一百八十四條、第一百八十
    五條為據對被上訴人二人為損害賠償（法定債之關係）之請
    求，構成要件尚未充足（即責任原因尚未成立），於法自有
    未合，是其本件之請求，即屬無據，自無理由，應予駁回，
    其假執行之聲請，既失所附麗，爰併予駁回。至於有關責任
    範圍部分，即勿庸予以審酌。原審因而為上訴人敗訴之判決
    ，依法並無不合。上訴意旨仍執陳詞，指摘原判決不當，聲
    明求予廢棄改判，為無理由，應予駁回。
八、據上論結，本件上訴為無理由，依民事訴訟法第四百四十九
    條第一項、第七十八條，判決如主文。
中　　華　　民　　國　　94　　年　　7 　　月　　26　　日
                      民事第五庭審判長法　官  陳滿賢
                                      法　官  古金男
                                      法　官  朱  樑
以上正本係照原本作成。
如對本判決上訴，須於收受判決送達後二十日內向本院提出上訴
書狀，其未表明上訴理由者，應於提出上訴後二十日內向本院提
出上訴理由書 (須按他造人數附具繕本)。
上訴時應提出委任律師為訴訟代理人之委任狀。具有民事訴訟法
第四百六十六條之一第一項但書或第二項之情形為訴訟代理人者
，另應附具律師及格證書及釋明委任人與受任人有該條項所定關
係之釋明文書影本。
                                      書記官  陳俞豪
中　　華　　民　　國　　94　　年　　8 　　月　　1 　　日
                                        　　　　　　　Ｂ
